臺灣高等法院民事判決
                                      108年度上字第771號
上  訴  人  陳景銘  
訴訟代理人  徐瑞霞律師
被上訴人    蔡沅蓁

訴訟代理人  林明倫律師

上列當事人間請求損害賠償等事件，上訴人對於中華民國108年5
月17日臺灣臺北地方法院106年度訴字第2991號第一審判決提起
上訴，本院於109年3月11日言詞辯論終結，判決如下：
    主  文
原判決主文第二項關於命上訴人給付逾新臺幣貳拾萬元本息部分
，及該部分假執行之宣告，暨訴訟費用（除確定部分外）之裁判
均廢棄。
上開廢棄部分，被上訴人在第一審之訴及假執行之聲請均駁回。
其餘上訴駁回。
第一審（除確定部分外）及第二審訴訟費用由被上訴人負擔五分
之一，餘由上訴人負擔。
原判決主文第一項應更正為：「上訴人應按附件所示改善修復工
程方案，修繕臺北市○○區○○街00巷0號6樓之6房屋浴廁至不漏水
狀態。」
    事實及理由
甲、程序方面
    按不變更訴訟標的，而補充或更正事實上或法律上之陳述，
    非為訴之變更或追加，民事訴訟法第463條、第256條定有明
    文。查上訴人於原審起訴請求上訴人應將門牌臺北市○○區○○
    街00巷0號6樓之6房屋（下稱6樓房屋）浴廁地坪修繕至不漏
    水狀態，嗣於本院更正聲明為請求上訴人應按附件所示改善
    修復工程方案，修繕6樓房屋浴廁至不漏水狀態（見本院卷2
    44頁），乃係不變更訴訟標的而更正法律上之陳述，應予准
    許。 
乙、實體方面
一、被上訴人主張：上訴人所有6樓房屋墊高浴廁地坪，致伊所
    有門牌臺北市○○區○○街00巷0號5樓之6房屋（下稱5樓房屋）
    天花板滲漏水、壁面油漆剝落白華、壁櫥毀損，伊多次通知
    上訴人修復均未獲置理。爰依公寓大廈管理條例第10條第1
    項、民法第767條第1項、第184條第1項前段、第2項前段、
    第191條第1項前段規定，求為命上訴人應按附件所示改善修
    復工程方案，修繕6樓房屋浴廁，及賠償回復原狀所需費用
    新臺幣（下同）32萬元暨加計自起訴狀繕本送達翌日即民國
    106年6月2日起算法定遲延利息之判決（原審就上開部分為
    上訴人敗訴之判決，上訴人不服，提起上訴。未繫屬本院部
    分，不另贅述）。答辯聲明：上訴駁回。
二、上訴人則以：6樓房屋經5次檢測，皆未發現有造成5樓房屋
    滲漏水，應係被上訴人更改衛浴管線或外牆龜裂、孔洞導致
    5樓房屋漏水。台北市土木技師公會技師鑑定方式係以電鑽
    開挖6樓房屋浴廁地坪，可能造成地板震動而產生龜裂，或
    破壞原有防水層效果，則其於107年10月31日出具之鑑定報
    告書（下稱系爭鑑定報告），自不得作為不利於伊之認定。
    訴外人永升工程有限公司（下稱永升公司）出具之工程報價
    單，其修繕範圍超過系爭鑑定報告認定之滲水範圍，不足證
    明被上訴人受有32萬元損害等語，資為抗辯。上訴聲明：㈠
    原判決不利於上訴人部分廢棄。㈡上開廢棄部分，被上訴人
    在第一審之訴及假執行之聲請均駁回。
三、查5樓房屋、6樓房屋分別為被上訴人、上訴人所有，5樓房
    屋有發生滲漏水情形，為兩造所不爭執（見本院卷67頁），
    且有建物登記謄本、戶籍謄本、照片在卷可稽（見原法院10
    6年度店司調字第143號卷〈下稱調字卷〉4、16、5至10頁）。
    被上訴人主張6樓房屋墊高浴廁地坪，導致5樓房屋發生漏水
    損害，上訴人自應按附件所示方案修繕6樓房屋浴廁至不漏
    水狀態，及賠償伊所受損害32萬元本息等語，為上訴人所否
    認，並以前揭情詞置辯。經本院於108年8月22日與兩造整理
    並協議簡化之爭點為（見本院卷67頁）：
  ㈠5樓房屋漏水原因是否為6樓房屋墊高浴廁地坪所致？
  ㈡5樓房屋修復費用是否為32萬元？
四、茲論述如下：
  ㈠按所有人對於妨害其所有權者，得請求除去之。公寓大廈區
    分所有權專有部分之修繕、管理、維護，由各該區分所有權
    人為之，並負擔其費用，民法第767條第1項、公寓大廈管理
    條例第10條第1項分別定有明文。是公寓大廈區分所有權人
    如未盡修繕、管理、維護其專有部分，致生滲漏水妨害其他
    區分所有權人專有部分，該受妨害者自得請求其修繕以除去
    妨害。經查：
    ⒈6樓房屋浴廁墊高地坪為鬆散未凝固碎石細砂或孔隙分布，
      非完整堅實之水泥砂漿，而鑑定水坑測試約10日後，飽含
      水分即慢慢滲出，比對5樓房屋平頂樓板滴滲漏外置，約
      位於6樓房屋浴廁鑑定水坑⑵、⑶之間，5樓房屋內平頂樓板
      及牆壁，多處有滲水造成油漆剝落、白華之情況，研判因
      混凝土屬水密性尚佳材料，鑑定水坑⑶內蓄水滲入墊高浴
      廁地坪中之鬆散處或孔隙中，飽含水分循樓板混凝土孔隙
      或毛細現象，慢慢滲出，5樓房屋平頂樓板滲水情形與6樓
      房屋墊高浴廁地坪有關，有台北市土木技師公會107年10
      月31日北土技字第10730001810號函附系爭鑑定報告在卷
      可按（見原審卷91頁及外置鑑定報告）。兩造縱曾以不同
      顏色之色母測試而無確定漏水情形，然究非專業鑑定，尚
      難以此即認5樓房屋平頂樓板滲水與6樓房屋墊高浴廁地坪
      無關。又證人即鑑定技師侯海樹證稱：5樓房屋漏水位置
      上方即6樓房屋浴廁樓地板，因樓板並無裂縫或變形，鑑
      測時經上訴人同意以電鑽開挖4個坑蓄水測試，與浴廁全
      部蓄水測試相同，僅開挖粉刷層，未至結構層，其中一個
      坑所挖出混凝土較鬆散飽含水份，經過一、兩星期觀察5
      樓頂部樓板對應挖坑洞位置有濕潤情形，5樓天花板處滲
      水情形較嚴重，牆壁僅是油漆剝落等語（見本院卷93至99
      頁），可見6樓房屋浴廁墊高地坪為鬆散未凝固碎石細砂
      或孔隙分布，在長期使用下逐漸吸滿水分滲漏至5樓房屋
      天花板，始導致5樓房屋天花板滲漏水、壁面油漆剝落白
      華。另證人侯海樹證稱：伊等在6樓地板測量結果沒有明
      顯撓度（材料本身重量產生之下陷度），挖掘測試4個水
      坑，僅打至粉刷層，不會造成樓板結構裂縫而滲水等語（
      見本院卷95頁），則上訴人抗辯開挖6樓房屋浴廁地坪，
      可能造成地板震動而產生龜裂，或破壞原有防水層效果，
      故不得以系爭鑑定報告為不利於伊之認定云云，尚無可採
      。
    ⒉被上訴人縱將原5樓浴廁外置更改為房間使用，如有破壞水
      路管線或地坪，應係影響4樓房屋，不致造成5樓天花板滲
      漏水。上開鑑定報告記載：鑑定期間經多次降雨，5樓房
      屋平頂樓版滲漏水狀況並未因降雨因素出現滲漏量變大或
      範圍增加之現象，研判滲漏水情形應可排除係降雨所致等
      語（見該報告7頁），且證人侯海樹證稱：6樓房屋浴廁漏
      水可能沿著天花板粉刷層往牆角往下滲漏至牆壁，5樓房
      屋外牆貼有磁磚，屋內牆壁白華現象，不太可能係因外面
      風雨造成，鑑定約一個月期間之降雨後察看亦無明顯的滲
      漏，可以排除係因雨水自外牆侵入等語（見本院卷99、18
      1頁）；證人即曾為5樓房屋施作防水工程之林博文證稱：
      被上訴人原以為是5樓外牆漏水所致，委其檢查後未發現
      外牆有何問題等語（見原審卷134頁反面），亦難認5樓房
      屋室內滲漏水係因外牆龜裂所致。又5樓窗戶上緣距頂部
      樓板約47公分，外牆孔洞約3.5公分，位於室內頂部樓板
      下方、窗戶上緣8公分處，有臺北市土木技師公會108年11
      月14日北土技字第1083001922號函附補充現地會勘報告書
      在卷可佐（見本院卷108至116頁）。證人侯海樹證稱：水
      容易往下流，不太可能有大量水從該孔洞進入，除非側面
      雨勢很大且在5樓樓板之上，才有可能等語（見本院卷96
      頁），則該孔洞既位於5樓樓板以下，且該孔洞內側壁並
      無白華現象（參見鑑定報告附件05-1平面圖），自可排除
      係造成5樓天花板滲漏水原因。是上訴人雖抗辯5樓房屋漏
      水應係被上訴人更改衛浴管線或外牆龜裂、孔洞所致云云
      ，亦無足取。
    ⒊綜此，5樓房屋滲漏水既因6樓房屋浴廁地坪墊高層屬鬆散
      未凝固碎石細砂所致，則被上訴人請求上訴人依附件所示
      方式改善修復工程方案，修繕6樓房屋浴廁，即屬有據。
  ㈡按因故意或過失，不法侵害他人之權利者，負損害賠償責任
    。土地上之建築物或其他工作物所致他人權利之損害，由工
    作物之所有人負賠償責任。負損害賠償責任者，除法律另有
    規定或契約另有訂定外，應回復他方損害發生前之原狀，債
    權人得請求支付回復原狀所必要之費用，以代回復原狀。民
    法第184條第1項前段、第191條第1項前段、213條第1項、第
    3項分別定有明文。經查：
    ⒈被上訴人主張5樓房屋天花板滲漏水、壁面油漆剝落白華、
      壁櫥毀損，回復原狀所須費用為32萬元，並提出永升公司
      工程報價單為證（見調字卷11頁）。證人侯海樹證稱：上
      開報價單項次1即臥室部分是合理修復，至客廳天花板與
      臥室隔牆連接牆角位置有水漬，故認為客廳僅有牆面壁癌
      需修復，但當時未將天花板打開，乃無從判斷有無漏水等
      語（見本院卷183、185、187頁）；而證人林博文證稱：
      客廳天花板與臥室隔牆牆角處有水漬，因此造成損害，天
      花板部分或全部拆除重建價格相同，因材料便宜，是貴在
      工錢，臥室舊壁櫥價值4萬元以上，客廳天花板及與臥室
      隔牆牆面壁櫥木頭因滲水腐壞、金屬配件也已經鏽蝕，舊
      壁櫥價值約在3萬5000元至4萬元之間，伊所估價新製壁櫥
      已低於行情，修復臥室及客廳之施作內容均同等語（見原
      審卷133至134頁、本院卷184至186、188頁），可見5樓房
      屋臥室、客廳之天花板及牆壁（連同壁櫥）均因滲漏水而
      受有損害。是上開報價單項次1、2所示臥室及客廳需敲除
      天花板、漏水壁癌處打除廢料處理、上壁癌漆、水泥砂漿
      抹平、上水泥漆、重釘天花板、壁櫥腐鏽敲除、訂製壁櫥
      、牆壁壁癌處打除、上壁癌漆、水泥砂漿抹平、上水泥漆
      ，合計20萬元，堪認為必要修復費用。另證人侯海樹證稱
      ：鑑定報告所載係指外牆內壁以外之屋內牆壁多處滲漏水
      ，5樓房屋外牆磁磚澎鼓，無法歸咎於6樓房屋浴廁滲漏水
      等語（見本院卷182、185頁），是上開估價單項次3所示
      臥室客廳外牆因漏水敲除澎鼓磁磚、水泥砂漿抹平、重貼
      磁磚、上油性防水漆（總價12萬元）部分，尚難認係6樓
      房屋浴廁漏水所造成之損害。至證人林博文雖證稱：漏水
      造成5樓外牆牆面潮濕磁磚膨鼓（見原審卷134頁、本院卷
      186頁）等語，惟磁磚會產生膨鼓現象，最主要係施工不
      當所致，造成磁磚黏著不夠牢固，因此產生脫落或膨鼓現
      象，且林博文自陳並無鑑定漏水之專業證照，並稱：本次
      106年4月12日勘查報價前，伊曾經至5樓房屋外牆施作防
      水，當時即發現有磁磚膨鼓情形，但整面敲除費用太高，
      故僅塗防水漆及隙縫處填充矽力康等語（見原審卷134頁
      、本院卷187頁），自難徒憑不具漏水鑑定資格之林博文
      證詞，而得認上開估價單項次3所示係屬於損害修復範圍
      。
    ⒉6樓房屋浴廁地坪墊高層屬鬆散未凝固碎石細砂，上訴人未
      盡修繕及維護管理，導致5樓房屋滲漏水，已如前述，則
      被上訴人請求支付上開報價單項次1、2所示回復原狀所必
      要之費用20萬元本息，即屬有據；逾此部分之請求，則無
      理由。   
五、綜上所述，被上訴人依公寓大廈管理條例第10條第1項、民
    法第767條第1項、第184條第1項前段、第2項前段、第191條
    第1項前段之規定，請求上訴人應按附件所示改善修復工程
    方案，修繕6樓房屋浴廁，及給付20萬元暨自起訴狀繕本送
    達翌日即106年6月2日（見調字卷13頁）起至清償日止，按
    年息5％計算之利息，為有理由，應予准許；逾此部分之請求
    ，則無理由，應予駁回。原審就超過上開應予准許部分，為
    上訴人敗訴之判決，自有未洽，上訴意旨指摘原判決此部分
    不當，求予廢棄改判，為有理由，爰由本院廢棄改判如主文
    第2項所示。至於上開應准許部分，原審為上訴人敗訴之判
    決，及為准免假執行之諭知，並無不合。上訴人仍執陳詞，
    指摘原判決此部分不當，求予廢棄改判，為無理由，應駁回
    其上訴。另被上訴人原起訴請求上訴人應將6樓房屋浴廁地
    坪修繕至不漏水狀態（即原判決主文第1項部分），業經其
    更正為「上訴人應按附件所示改善修復工程方案，修繕6樓
    房屋浴廁至不漏水狀態」，爰逕予更正如主文第5項所示。 
六、本件事證已臻明確，至於兩造其餘攻擊防禦方法及所提證據
    ，經本院斟酌後，認為均不足以影響本判決之結果，而無逐
    一論駁之必要，併此敘明。
七、據上論結，本件上訴為一部有理由、一部無理由。爰判決如
    主文。
中　　華　　民　　國　　109 　年　　3 　　月　　25　　日
                    民事第九庭
                        審判長法  官  楊絮雲
                              法  官  郭顏毓
                              法  官  李昆霖
正本係照原本作成。
不得上訴。
中　　華　　民　　國　　109 　年　　3 　　月　　25　　日

                              書記官  張郁琳